臺灣板橋地方法院交通事件裁定　　　 100年度交聲字第1447號
原處分機關　交通部公路總局臺北區監理所
異　議　人
即受處分人　黃麗文
上列異議人即受處分人因違反道路交通管理處罰條例案件，對於
交通部公路總局臺北區監理所中華民國100 年4 月20日以北監自
裁字第裁40-Z00000000號所為之處分（原舉發案號：內政部警政
署國道公路警察局公警局交字第Z00000000 號），聲明異議，本
院裁定如下：
    主  文
異議駁回。
    理  由
一、原處分意旨略以：異議人即受處分人黃麗文所有之車牌號６
    Ｃ－０７２２號自用一般小客車，於民國一百年二月二十五
    日下午三時五分許，行經國道二號公路東向十八公里處，因
    有使用註銷之牌照行駛之違規，經內政部警政署國道公路警
    察局第六警察隊當場舉發，遂依道路交通管理處罰條例第十
    二條第一項第四款、第二項之規定，裁處罰鍰新臺幣（下同
    ）五千四百元，並扣繳牌照。
二、本件異議人則以：伊雖係６Ｃ－０７２２號自用小客車之所
    有人，然伊曾向和潤企業及聯華當鋪借貸，嗣因積欠款項，
    該車於九十五年底至九十六年一月間遭聯華融資當鋪取走，
    是以至遲在九十六年一月份以後，伊即未占有使用該車，故
    不應由伊負擔本件交通裁罰，為此聲明異議云云。
三、按汽車有使用吊銷、註銷之牌照行駛者，處汽車所有人三千
    六百元以上一萬零八百元以下罰鍰，並禁止其行駛，其牌照
    扣繳之，道路交通管理處罰條例第十二條第一項第四款、第
    二項中段定有明文。又按道路交通管理處罰條例之制定，係
    為加強道路交通管理，維護交通秩序，並確保交通安全，該
    條例第一條亦有明文規定，因此，道路交通管理處罰條例中
    所稱之「汽車所有人」，原則上應即指車籍資料上所登記之
    車主而言，並非指該車在民法上之真正所有權人，否則，車
    籍資料上所登記之「汽車所有人」，如僅係代替民法上真正
    之所有權人而登記為車主，或係原車輛之真正所有權人在未
    變更車籍資料之情形下，將該車之所有權移轉予他人，則處
    罰機關於裁罰時，尚需深入調查該違規車輛在民法上之真正
    所有權人為何人，始得對於該真正所有權人予以處罰，則不
    僅在交通違規處罰上，將造成裁罰機關查證上之沈重負擔，
    對於迅速加強交通管理之行政目的而言，實有極為重大之阻
    礙。況道路交通管理處罰條例第十二條至第二十條均課予汽
    車所有人相當之行政法上義務，用以確保車籍管理之正確性
    及行車安全，縱使汽車所有人允許他人駕駛其汽車，依道路
    交通管理處罰條例第二十一條第五項規定，汽車所有人亦負
    有查證其駕駛資格之義務，若認該條例所稱之「汽車所有人
    」係指依民事法律關係取得系爭車輛所有權之「真正所有人
    」，不僅將使前述法規範之目的難以達成，如發生交通傷亡
    事故又肇事逃逸時，更難以依尋車籍資料追查肇事之人，將
    使車籍登記制度之目的蕩然無存，無從據以課徵稅賦，亦甚
    有害於交通安全之維護。基此，前開處罰條例處罰對象中所
    指之「汽車所有人」，應係該車輛經人駕駛而違規時，在車
    籍資料登記為車主之人，方屬妥適，該登記名義上之車主不
    能僅因其非民法概念上之真正所有權人，或已喪失對車輛之
    實際占有，即主張裁罰機關不能對其加以處罰（臺灣高等法
    院九十二年度交抗字第三四五號、九十六年度交抗字第五五
    七號及臺灣高等法院臺南分院九十四年度交抗字第八五號裁
    定均同此見解）。再觀諸道路交通安全規則第三十二條、第
    三十三條有關「汽車牌照之登記主體已不存在及融資性租賃
    車輛租用人登記主體不存在或其領用資格喪失者，其繼承人
    、負責人、清算人、承受人或出租人應向公路監理機關申請
    異動登記」、「汽車牌照不需使用時，得向公路監理機關申
    請繳銷」、「汽車牌照受註銷處分者，由公路監理機關逕予
    登記註銷，除第一項因未辦理繼承之異動登記之情形外，應
    以汽車牌照註銷處分書通知汽車所有人，並將資料提供警察
    機關及稅捐機關」及「汽車所有人於汽車失竊時，應檢附警
    察機關車輛失竊證明單並填具異動登記書，向管轄之公路監
    理機關申辦註銷牌照登記」等規定，益徵在實際占有使用車
    輛之人與登記名義人不符，且占有使用人並無取得系爭車輛
    之合法權源時，登記名義人須依規定辦理異動登記或申請註
    銷牌照，始能認其對於以汽車所有人為裁罰對象之交通違規
    行為確無故意或過失之可歸責事由，而得據以免責，甚為明
    確。
五、經查：
  (一)異議人黃麗文自九十一年一月間起迄今，均登記為６Ｃ－０
    ７２２號自用小客車之所有人，九十六年間該車並未依限期
    參加定期檢驗，其號牌業經原處分機關於九十六年九月五日
    以北監自裁字裁000000000000號違反道路交通
    管理事件裁決書裁處註銷，嗣鄒明翰竟仍於一百年二月二十
    五日下午三時五分許，駕駛上開車輛，行經國道二號公路東
    向十八公里處時為警當場攔停之事實，為異議人自承在卷，
    復據證人鄒明翰於本院訊問時證述綦詳，並有汽車車籍查詢
    資料及原處分機關上揭裁決書影本各一份在卷可稽，堪予認
    定。
  (二)異議人辯稱：該車在九十六年一月份以後，即非由伊占有使
    用之事實，業據證人即嗣於一百年二月二十五日駕駛６Ｃ－
    ０７２２號自用小客車為警當場攔停舉發之鄒明翰，於本院
    一百年六月十三日訊問時到庭具結證稱：伊係在九十六年底
    購入上揭車輛，買得之後迄一百年二月二十五日為警攔停舉
    發時止，該車均係自己駕駛使用，期間之違規駕駛均係伊所
    為等語明確，並有內政部警政署國道公路警察局一百年二月
    二十五日公警局交字第Ｚ00000000號舉發通知單一
    紙、新北市政府警察局新莊分局一百年六月八日新北警新交
    字第１００００３１４１６號函所檢送之典當資料、權利車
    讓渡合約書、汽車買賣合約書、汽車讓渡書及新北市政府警
    察局新莊分局交辦單各一紙、本院公務電話紀錄查詢表二紙
    ，以及異議人提出之聯華當鋪名片暨繳息明細一份附卷可稽
    ，固堪予認定。然異議人既未依規定辦理異動登記，亦未申
    請註銷牌照或報警處理，揆諸上開說明，即無從解免其身為
    汽車所有人不得任憑其業經註銷註銷牌照之車輛仍予行駛之
    行政義務，蓋上開條文之處罰對象僅限於汽車所有人，並不
    及於當場遭警攔停之駕駛人鄒明翰，審其立法意旨，係考量
    汽車為異議人所有之物，其對於汽車有管領、使用之權，相
    對而言，亦應對該汽車有維護、監督之責，倘該汽車之牌照
    業經吊銷、註銷，仍任由行駛上路，即不能推諉責任，而有
    裁罰之正當性。異議人空言辯稱：伊未占有使用該車，不應
    負擔本件交通裁罰云云，洵屬無據。至於異議人因本件違規
    事實受處罰後，是否得向當時取走車輛或嗣後買受該車之人
    請求相關賠償，乃其等因典當或買賣契約所衍生之民事法律
    問題而已，與異議人應受之本件違規處罰，要屬無關，不得
    單憑該車已非異議人占有使用之客觀事實，即逕認其毫無故
    意或過失之可歸責事由。
六、綜上所述，本件異議人所有之前揭車輛，確有於前揭時、地
    ，有使用註銷之牌照行駛之違規，堪予認定。從而，原處分
    機關依道路交通管理處罰條例第十二條第一項第四款、第二
    項之規定，並參酌違反道路交通管理事件統一裁罰基準及處
    理細則所定標準，裁處罰鍰五千四百元，並扣繳牌照，於法
    並無違誤。本件異議人之異議為無理由，應予駁回。
據上論斷，應依道路交通管理處罰條例第八十七條第二項，道路
交通事件處理辦法第十八條，裁定如主文。
中    華    民    國   100    年    9     月    9     日
                  刑事第十五庭  法  官  劉元斐
上列正本證明與原本無異。
如不服本裁定，應於裁定送達後5 日內敘明抗告理由，向本院提
出抗告狀。
                                書記官  陳金鳳
中    華    民    國   100    年    9     月    9     日